臺灣臺南地方法院民事判決
109年度訴字第1857號
原      告  張龍文
            林秀藢
            張如婷
共      同
訴訟代理人  廖元應律師
被      告  人山旅運社有限公司

兼
法定代理人  楊玉燕
共      同
訴訟代理人  郭凌宇
上列當事人間請求返還金錢事件，本院於民國110年2月24日言詞
辯論終結，判決如下：
    主    　文
被告人山旅運社有限公司應給付原告張龍文、林秀藢、張如婷各新臺幣貳拾萬元，及均自民國一０九年十一月二十一日起至清償日止，按週年利率百分之五計算之利息。
原告其餘之訴駁回。
訴訟費用由被告人山旅運社有限公司負擔。
本判決第一項於原告張龍文、林秀藢、張如婷各以新臺幣陸萬陸
仟元為被告人山旅運社有限公司供擔保後，得假執行。
原告其餘假執行之聲請駁回。
    事實及理由
壹、程序方面：
    按訴狀送達後，原告不得將原訴變更或追加他訴，但被告同
    意者，不在此限；被告於訴之變更或追加無異議，而為本案
    之言詞辯論者，視為同意變更或追加，民事訴訟法第255條
    第1項第1款、第2項分別定有明文。原告起訴時係以人山旅
    運社有限公司（下稱人山旅運社）為被告，並聲明：被告人
    山旅運社應給付原告張龍文、林秀藢、張如婷各新臺幣（下
    同）200,000元，及均自起訴狀繕本送達翌日起至清償日止
    ，按週年利率5%計算之利息（見補字卷第13頁）。嗣於本院
    審理中追加楊玉燕為被告，並變更訴之聲明為：被告應連帶
    給付原告張龍文、林秀藢、張如婷各200,000元，及均自起
    訴狀繕本送達翌日起至清償日止，按週年利率5%計算之利息
    ；願供擔保，請准宣告假執行（見本院卷95頁）。經查，原
    告所為聲明之變更及追加楊玉燕部分，經被告到庭後，未提
    出異議而為本案之言詞辯論，揆諸前揭規定，視為同意，其
    訴之變更、追加自應准許。 
貳、實體方面：　　　　
一、原告主張：
　㈠原告於民國108年11月底參加被告人山旅運社臺北分公司招攬
    之「2020九州七星列車豪華7日」旅遊行程(下稱系爭旅遊)
    ，預定109年5月31日出發，團費每人368,000元，由原告林
    秀薇分別於108年11月29日、12月5日刷卡繳交原告每人各20
    0,000元，共計600,000元之訂金。嗣我國外交部於108年3月
    17日宣布日本旅遊警示升為紅色，建議國人避免前往，原告
    欲向被告人山旅運社臺北分公司請求解約退費時，始查悉被
    告人山旅運社臺北分公司業於109年1月9日廢止登記，被告
    人山旅運社亦經臺南市政府以109年7月8日府經工商字第109
    0013593號函解散，迄未辦理清算。爰依民法第266條及第17
    9條規定為選擇合併，請求法院擇一判決被告人山旅運社返
    還上開訂金。　　
　㈡被告楊玉燕為被告人山旅運社之法定代理人，於被告人山旅
    運社解散後，本於法定清算人之身分，依法負有清償被告人
    山旅運社債務予原告之法定職務，且被告人山旅運社之資產
    為0元，尚有債務，被告楊玉燕卻未依公司法第89條第1項規
    定聲請宣告破產，對公司業務之執行，已違反上開規定致原
    告受有損害，爰依公司法第23條第2項規定，請求被告楊玉
    燕與被告人山旅運社負連帶賠償之責。
　㈢聲明：被告應連帶給付原告張龍文、林秀藢、張如婷各200,0
    00元，及均自起訴狀繕本送達翌日起至清償日止，按週年利
    率5%計算之利息；願供擔保，請准宣告假執行。
二、被告則以：訴外人彭語彤為被告人山旅運社臺北分公司之經
    理人，招攬原告參加系爭旅遊並收取上開訂金後，即捲款潛
    逃；被告人山旅運社解散後只有結算，尚未陳報清算人，須
    待被告人山旅運社與彭語彤確認債務金額後，始能進行清算
    程序；且會計師稱只有大公司才會進行破產程序，被告人山
    旅運社為小公司，不適用破產程序等語，資為抗辯，被告人
    山旅運社並聲明：原告之訴及假執行之聲請均駁回、被告楊
    玉燕並聲明：原告之訴及假執行之聲請均駁回；如受不利判
    決，願供擔保，請准宣告免為假執行。
三、兩造不爭執事項（見本院卷第51頁、第128頁）：
  ㈠原告於108年11月底參加被告臺北分公司招攬之系爭旅遊，預
    定109年5月31日出發，團費每人368,000元，由原告林秀薇
    分別於108年11月29日、12月5日刷卡繳交原告每人各200,00
    0元，共計600,000元之訂金。
  ㈡我國外交部於108年3月17日宣布日本旅遊警示升為紅色，建
    議國人避免前往。
  ㈢被告臺北分公司於109年1月9日廢止登記，被告亦經臺南市政
    府以109年7月8日府經工商字第1090013593號函解散，迄未
    辦理清算。
四、兩造爭執事項（見本院卷第51頁、第128頁）：
  ㈠原告依民法第266條、第179條規定為選擇合併，請求法院擇
    一判決被告人山旅運社返還原告張龍文、林秀藢、張如婷各
    200,000元訂金，有無理由？
  ㈡原告依公司法第23條第2項規定，以被告楊玉燕擔任被告人山
    旅運社清算人，於公司財產不足清償其債務時，未即聲請宣
    告破產，違反公司法第89條第1項規定致原告受有損害，請
    求被告楊玉燕與被告人山旅運社負連帶賠償之責，有無理由
    ？　　
五、本院得心證之理由：
  ㈠關於被告人山旅運社部分：
　⒈按因不可歸責於雙方當事人之事由，致一方之給付全部不能
    者，他方免為對待給付之義務；如僅一部不能者，應按其比
    例減少對待給付。前項情形，已為全部或一部之對待給付者
    ，得依關於不當得利之規定，請求返還；無法律上之原因而
    受利益，致他人受損害者，應返還其利益。雖有法律上之原
    因，而其後已不存在者，亦同，民法第266條、第179條分別
    定有明文。次按本法所稱本公司，為公司依法首先設立，以
    管轄全部組織之總機構；所稱分公司，為受本公司管轄之分
    支機構，公司法第3條第2項亦有明文，而分公司本身並無獨
    立之人格，與本公司在法律上係同一人格，分公司所為行為
    ，自屬本公司之行為（最高法院72年度台上字第4666號判決
    意旨參照）。
　⒉經查，原告原訂109年5月31日參加系爭旅遊，已繳交各200,0
    00元、共計600,000元訂金予被告人山旅運社臺北分公司、
    我國外交部於108年3月17日宣布日本旅遊警示升為紅色，建
    議國人避免前往等節，為兩造所不爭執，而上開訂金雖為被
    告人山旅運社臺北分公司收取，然被告人山旅運社臺北分公
    司並無獨立之人格，權利主體僅有被告人山旅運社，依上開
    說明，堪認因嚴重特殊傳染性肺炎 (COVID-19) 疫情之不可
    歸責於雙方當事人之事由，致原告無法參加系爭旅遊，被告
    人山旅運社有給付不能之情事，故原告依民法第266條規定
    準用民法第179條規定，請求被告人山旅運社返還原告張龍
    文、林秀藢、張如婷各200,000元訂金，洵屬有據。
　⒊被告人山旅運社雖辯稱：被告人山旅運社臺北分公司之經理
    人彭語彤，於招攬原告參加系爭旅遊並收取上開訂金後，即
    捲款潛逃等語，縱認被告人山旅運社所述屬實，亦屬被告人
    山旅運社與彭語彤間之內部關係，被告人山旅運社不得執此
    對抗原告，是被告人山旅運社此部分辯稱，自難憑採。
　⒋再按給付無確定期限者，債務人於債權人得請求給付時，經
    其催告而未為給付，自受催告時起，負遲延責任。其經債權
    人起訴而送達訴狀，與催告有同一之效力；遲延之債務，以
    支付金錢為標的者，債權人得請求依法定利率計算之遲延利
    息；法定週年利率為5%，民法第229條第2項、第233條第1項
    前段、第203條分別定有明文。本件原告對被告人山旅運社
    之不當得利債權，核屬無確定期限之給付，而本件起訴狀繕
    本於109年11月20日送達被告（見本院卷第29頁），被告人
    山旅運社迄未給付，應認被告人山旅運社自斯時起應負遲延
    責任。是原告併請求被告人山旅運社給付自109年11月21日
    起至清償日止，按週年利率5%計算之法定遲延利息，核無不
    合，應予准許。
　㈡關於被告楊玉燕部分：
　⒈按當事人主張有利於己之事實者，就其事實有舉證之責任， 
    民事訴訟法第277條前段定有明文。是民事訴訟如係由原告
    主張權利者，應先由原告負舉證之責，若原告先不能舉證，
    以證實自己主張之事實為真實，則被告就其抗辯事實即令不
    能舉證，或其所舉證據尚有疵累，亦應駁回原告之請求。次
    按公司負責人對於公司業務之執行，如有違反法令致他人受
    有損害時，對他人應與公司負連帶賠償之責，公司法第23條
    第2項亦有明文。
　⒉原告主張：被告楊玉燕為被告人山旅運社之法定代理人，於
    被告人山旅運社解散後，本於法定清算人之身分，依法負有
    清償被告人山旅運社債務予原告之法定職務，且被告人山旅
    運社之資產為0元，尚有債務，被告楊玉燕卻未依公司法第8
    9條第1項規定聲請宣告破產，對公司業務之執行，已違反上
    開規定致原告受有損害云云。經查，被告人山旅運社解散後
    ，毋須在有限公司變更登記表所載「本次資本增加明細、
    本次資本減少明細」欄位載明金額，有臺南市政府109年12
    月24日府經工商字第10900483510號函檢送之解散變更登記
    表及110年1月21日府經工商字第11000006420號函在卷可稽
    （見本院卷第63頁至第65頁、第117頁），而被告人山旅運
    社經臺南市政府以109年7月8日府經工商字第1090013593號
    函解散後，迄未辦理清算乙節，為兩造所不爭執，足見被告
    人山旅運社於解散後，尚未踐行清算程序而清算完結，尚難
    知悉被告人山旅運社之財產狀況及有無構成財產不足清償債
    務而有聲請宣告破產必要之情事，是原告執上開有限公司變
    更登記表為據，主張被告楊玉燕執行業務已違反公司法第89
    條第1項規定云云，顯係對上開有限公司變更登記表之記載
    有所誤解，此外，原告亦未提出其他證據證明被告楊玉燕對
    於公司業務之執行，有何違反法令致原告受有損害之情形存
    在，既未盡舉證之責，原告依公司法第23條第2項規定，請
    求被告楊玉燕與被告人山旅運社連帶負賠償之責，即屬無據
    。
六、綜上所述，原告依民法第266條規定準用民法第179條規定，
    請求被告人山旅運社應給付原告張龍文、林秀藢、張如婷各
    200,000元，及均自109年11月21日起至清償日止，按週年利
    率5%計算之利息，為有理由，應予准許。逾上開範圍所為之
    請求，則為無理由，應予駁回。　　
七、原告陳明願供擔保聲請宣告假執行，關於其勝訴部分，核無
    不合，爰酌定相當之擔保金額，予以准許；至原告敗訴部分
    ，其假執行之聲請失所附麗，應併予駁回。
八、本件事證已臻明確，兩造其餘攻擊防禦方法及所提證據，經
    本院斟酌後，認為與本件判決結果不生影響，爰不予逐一論
    列，附此敘明。
九、訴訟費用負擔之依據：民事訴訟法第79條。
中　　華　　民　　國　　110 　年　　3 　　月　　17　　日
                  民事第一庭    法    官　王鍾湄
以上正本係照原本作成。
如對本判決上訴，須於判決送達後20日內向本院提出上訴狀。
如委任律師提起上訴者，應一併繳納上訴審裁判費。
中　　華　　民　　國　　110 　年　　3 　　月　17 　　日
                               書 記 官  曾怡嘉